臺灣高等法院刑事判決
110年度上訴字第674號
上  訴  人  
即  被  告  蕭恩碩



            陳建濱



上  一  人
選任辯護人  黃振源律師
上列上訴人即被告等因犯詐欺等案件，不服臺灣新北地方法院10
9年度金訴字第42號，中華民國109年12月10日第一審判決（起訴
及移送併辦審理案號：臺灣新北地方檢察署108年度偵字第34569
、34987號、109年度偵字第270、1537、5079號），提起上訴，
本院判決如下：
    主    文
原判決關於己○○、丙○○部分均撤銷。
己○○、丙○○犯如附表一所示之罪，各處如附表ㄧ「本院判決主文
」欄所示之刑。
扣案如附表二編號1、2所示之物均沒收。
    犯罪事實
一、己○○〔網路社交通訊軟體「微信」（下稱「微信」）帳號暱
    稱「凱文」〕、丙○○（微信帳號暱稱「阿傑」）各基於參與
    犯罪組織之犯意，於民國108年9月某日起，加入真實姓名、
    年籍均不詳，「微信」帳號暱稱「海衛門」、「左左」等成
    年人（以下分別稱「海衛門」、「左左」）及其他真實姓名
    、年籍均不詳之成年人等人（無證據證明有未滿18歲之少年
    ）所共同組成以實施詐術為手段，具有持續性、牟利性之有
    結構性詐騙集團組織（下稱本案詐欺集團），己○○並擔任聯
    繫車手領取作案用金融卡之工作，丙○○則擔任俗稱「收水」
    之收取車手所提領贓款之工作，期間己○○並基於招募他人加
    入犯罪組織之犯意，招募具參與犯罪組織犯意之王博玄、賴
    鴻祥（未經起訴）參與本案詐欺集團，以擔任車手提領詐欺
    款項（丙○○參與犯罪組織犯行業經另行起訴並先行繫屬於其
    他法院），並約定己○○可以獲取其所招募車手提領款項之3%
    作為報酬，且由詐欺集團上游以匯款之方式交付，丙○○每次
    收取款項則可以獲得報酬新臺幣（下同）2,000元後，己○○
    、丙○○、王博玄、賴鴻祥（微信帳號暱稱「發發發」）、「
    海衛門」、「左左」及本案詐騙集團其他成年成員共同意圖
    為自己不法之所有，基於三人以上共同詐欺取財及洗錢之犯
    意聯絡，先由本案詐欺集團其他成年成員於如附表一各編號
    「詐欺時間、手法」欄所示時間，在不詳地點，以如附表一
    各編號「詐欺時間、手法」欄所示詐欺手法，向如附表一各
    編號「被害人」欄所示被害人林湘軒、乙○○、甲○○、戊○○施
    用詐術，致其等均陷於錯誤，依本案詐騙集團其他成年成員
    之指示，於如附表一各編號「匯款時間、金額」欄所示時間
    ，將如附表一各編號「匯款時間、金額」欄所示款項分別匯
    入該詐騙集團成年成員所指定如附表一各編號「匯入帳戶」
    欄所示之丁○○向台北富邦商業銀行股份有限公司申請開立之
    帳號000-000000000000號帳戶（下稱台北富邦銀行帳戶）內
    ，復由己○○透過「微信」指示王博玄至指定地點領取前開帳
    戶金融卡，再經由「左衛門」告知王博玄上開帳戶金融卡密
    碼後，王博玄偕同賴鴻祥於如附表一各編號「提領人員、金
    額、時間、地點」欄所示時間、地點，由王博玄插入前開帳
    戶金融卡提領如附表一各編號所示金額，再將該等款項持往
    臺北市松山區八德路饒和夜市附近某巷內交付予丙○○，丙○○
    則從中抽取其報酬2,000元後，將剩餘詐得款項全數持往臺
    北市松山區捷運松山站並置放在該站男廁垃圾桶內，而以此
    方式任由依計畫前來之本案詐騙集團其他成年成員收取，再
    輾轉上交本案詐騙集團上游成員，俟於108年9月22日22時3
    分許，王博玄因尚未獲得約定之報酬8,000元，即於其與己○○、丙○○、賴鴻祥在位在新北市永和區星光大道KTV聚會空檔
    ，自行持上開帳戶金融卡，前往位在新北市○○區○○街0號之
    全家便利商店內，操作自動櫃員機，自行提領1,000元作為
    當日之部分報酬。嗣經員警調閱監視錄影檔案畫面，循線查
    獲王博玄、己○○及丙○○，並扣得如附表二所示之物，始查悉
    上情。
二、案經新北市政府警察局永和分局（下稱永和分局）報告臺灣
    新北地方檢察署檢察官偵查起訴。
    理    由
壹、證據能力部分：　　 
一、關於違反組織犯罪防制條例之供述證據部分：
  ㈠按組織犯罪防制條例第12條第1項中段規定：「訊問證人之筆
    錄，以在檢察官或法官面前作成，並經踐行刑事訴訟法所定
    訊問證人之程序者為限，始得採為證據。」係以立法排除被
    告以外之人於警詢或檢察事務官調查中所為之陳述，得適用
    刑事訴訟法第159條之2、第159條之3及第159條之5之規定，
    故證人於警詢時之陳述，於違反組織犯罪防制條例案件，即
    絕對不具有證據能力，自不得採為判決基礎；至於共犯被告
    於偵查中以被告身分之陳述，仍應類推適用上開規定，定其
    得否為證據（最高法院102年度台上字第3990號、107年度台
    上字第3589號判決意旨參照）；又上開組織犯罪防制條例第
    12條第1項中段規定，係以犯罪組織成員犯該條例之罪者，
    始足與焉，至於所犯該條例以外之罪，被告以外之人所為之
    陳述，自仍應依刑事訴訟法相關規定，定其得否為證據（最
    高法院103年度台上字第2915號判決意旨參照）。而上開組
    織犯罪防制條例第12條第1項規定，係排除一般證人於警詢
    陳述之證據能力之特別規定，然被告於警詢之陳述，對被告
    本身而言，則不在排除之列（最高法院102年度台上字第265
    3號判決意旨參照）。
  ㈡證人即告訴人林湘軒、乙○○、甲○○、被害人戊○○（以下合稱
    被害人4人）、證人丁○○、證人即共同被告丙○○、王博玄於
    警詢時之陳述，屬上訴人即被告己○○（下稱被告己○○）以外
    之人於審判外之陳述，依上規定及說明，於被告己○○所涉違
    反組織犯罪防制條例之參與犯罪組織及招募他人加入犯罪組
    織犯行部分，絕對不具證據能力，不得採為判決基礎（然就
    被告己○○所犯三人以上共同犯詐欺取財及洗錢等罪名，則不
    受此限制，特予說明）。
  ㈢至被告己○○於警詢時之陳述，對於被告己○○自己而言，則屬
    被告之供述，為法定證據方法之一，自不在組織犯罪防制條
    例第12條第1項規定之排除之列，除有不得作為證據之例外
    ，仍可在有其他補強證據之情況下，作為證明被告己○○自己
    犯罪之證據。
二、次按被告以外之人於審判外之陳述，雖不符刑事訴訟法第15
    9條之1至第159條之4之規定，然經當事人於審判程序同意作
    為證據，法院審酌該言詞陳述或書面陳述作成時之情況，認
    為適當者，亦得為證據；當事人、代理人或辯護人於法院調
    查證據時，知有刑事訴訟法第159條第1項不得為證據之情形
    ，而未於言詞辯論終結前聲明異議者，視為有前項之同意，
    刑事訴訟法第159條之5定有明文。查，本判決下列認定事實
    所引用之被告以外之人於審判外所為之其他供述證據資料（
    包含人證與文書等證據），並無證據證明係公務員違背法定
    程序所取得；而檢察官、被告己○○、上訴人即被告丙○○（下
    稱被告丙○○）及其辯護人對本院準備程序期日及審判期日提
    示之卷證，均同意或不爭執其等證據能力（見本院卷第153
    至155、305至306、309至310頁），且迄至言詞辯論終結前
    亦未再聲明異議，本案證據資料作成時之情況，核無違法取
    證或其他瑕疵，證明力亦無明顯過低之情形，認為以之作為
    證據為適當，依刑事訴訟法第159條之5規定，自均得作為證
    據。
三、至於非供述證據部分，檢察官、被告己○○、丙○○（以下合稱
    被告2人）及被告丙○○之辯護人於本院準備程序期日及審理
    期日均同意或不爭執其等證據能力（見本院卷第155至157、
    306至309頁），復均查無違反法定程序取得或其他不得作為
    證據之情形，且經本院於審理期日提示予檢察官、2人及被
    告丙○○之辯護人而為合法調查，應認均有證據能力。
    貳、實體部分：
一、認定犯罪事實所依憑之證據及理由： 　　
　　訊據被告丙○○坦承前開三人以上共同詐欺取財等犯行，被告
    己○○固坦承其有參與本案詐騙集團，並招募王博玄、賴鴻祥
    加入並擔任本案詐騙集團車手工作等事實，惟矢口否認有何
    三人以上共同詐欺取財等犯行，辯稱：伊沒有透過「微信」
    指示王博玄取得前開金融卡帳戶，也沒有參與本案詐欺犯行
    云云。經查：
　㈠前開犯罪事實，業據被告2人於警詢、偵查及原審審理中坦承
    不諱（見偵34569卷第10至16、119至121頁；偵34987卷第10
    至15、139至143頁；原審卷第278頁），核與證人即被害人4
    人於警詢時指訴情節相符（見偵34569卷第55至56、65至67
    、73、79至80頁），復經證人即共同被告王博玄於警詢、偵
    查及原審審理中供述屬實（見偵34569卷第30至34、37至46
    頁；偵270卷第107至109頁；原審卷第278頁），並有郵政自
    動櫃員機交易明細、國泰世華銀行自動櫃員機交易明細、中
    國信託銀行自動櫃員機交易明細、合作金庫銀行自動櫃員機
    交易明細單、監視器錄影檔案畫面翻拍照片、被告己○○手機
    畫面翻拍照片、永和分局搜索扣押筆錄、扣押物品目錄表、
    原審法院108年聲搜字第1751號搜索票、車手王博玄案提領
    款項一覽表（永和分局）、車手王博玄案提領款項一覽表（
    松山分局）、詐欺帳戶提領一覽表、台北富邦銀行00000000
    0000000號帳戶交易明細表等件在卷可稽（見偵34569卷第59
    、61、69至70、75至76、83至87、95至99頁；偵34987卷第1
    05至111、117、119、121、123至124頁；偵270卷第83至87
    、90至92頁），且有如附表二所示之物扣案可資佐證，應堪
    認定。
　㈡被告己○○雖以前開情詞置辯。惟查，證人即共同被告王博玄
    於偵查中證稱：伊是在伊去提款的那天加入詐騙集團擔任取
    款車手，也就是108年9月22日，是1個朋友「凱文」（即被
    告己○○）先叫伊去大安區的1間超商取貨拿提款卡，伊等有1
    個微信群組，裡面有4個人，其中1個人暱稱「左衛門」提供
    伊提款卡密碼，伊跟另外1個微信暱稱「發發發」（即賴鴻
    祥）的男子輪流持2張提款卡去提款，「發發發」也有在微
    信群組裡，伊提完款後，把卡片交給他去領， 伊再把款項
    拿到臺北市八德區饒和夜市附近的巷子交給「阿傑」（即被
    告丙○○），「阿傑」也在微信群組裡，伊於當天晚上10時左
    右，有在永和星光大道KTV跟「凱文」見面，並交給「凱文
    」20萬元左右等語綦詳（見偵270卷第107頁）；參酌被告己○○先於警詢時供稱：朋友「海衛門」問伊說有沒有人缺錢需
    要工作，所以伊才問王博玄是否要擔任車手，「海衛門」請
    1個不知名的男子，跟伊約在新北市蘆洲區長榮路與永平街
    口，伊把王博玄的資料拿給他，伊只有幫「海衛門」交紹車
    手工作等語（見偵34569卷第11至12、16頁）：復於原審審
    理中供稱：伊介紹王博玄進入詐騙集團，可以獲得的報酬要
    看他們可以領多少，再由他們從中拿一部分給伊，大概是3%
    左右，是車手他們完成了提款的工作之後，再由其他人用不
    知名帳戶轉錢到伊的帳戶裡等語明確（見原審卷第144頁）
    ，足認被告己○○不僅召募王博玄參與本案詐騙集團，且亦有
    指示王博玄至指定地點領取上開帳戶金融卡之行為，並得依
    車手王博玄等人提領詐騙款項之金額獲取報酬無訛。從而，
    被告己○○確有參與本案三人以上共同詐欺取財犯行，其與被
    告丙○○、王博玄、賴鴻祥、「海衛門」、「左左」及本案詐
    騙集團其他成年成員間就本案三人以上共同詐欺取財犯行，
    主觀上確有犯意之聯絡，客觀上亦有行為之分擔。是被告己○○前開所辯，顯屬事後卸責之詞，不足採信。
　㈢按共同正犯之意思聯絡，不限於事前有所協議，其於行為當
    時，基於相互之認識，以共同犯罪之意思參與者，亦無礙於
    共同正犯之成立；又按共同正犯之成立，祇須具有犯意之聯
    絡及行為之分擔，既不問犯罪動機起於何人，亦不必每一階
    段犯行，均須參與，若共同實施犯罪行為之人，在共同意思
    範圍內，各自分擔犯罪行為之一部，相互利用他人之行為，
    以達其犯罪之目的，其成立不以全體均參與實施犯罪構成要
    件之行為為要件；參與犯罪構成要件之行為者，固為共同正
    犯；以自己共同犯罪之意思，參與犯罪構成要件以外之行為
    ，或以自己共同犯罪之意思，事前同謀，而由其中一部分人
    實行犯罪之行為者，亦均應認為共同正犯，使之對於全部行
    為所發生之結果，負其責任；另共同正犯之意思聯絡，原不
    以數人間直接發生者為限，若有間接之聯絡者，亦包括在內
    （最高法院73年台上字第1886號判例、92年度台上字第2824
    號判決意旨、77年台上字第2135號判例參照）。復參以目前
    遭破獲之電話詐騙集團之運作模式，係先以詐騙集團收集人
    頭通訊門號或預付卡之門號及金融機構帳戶，以供該集團彼
    此通聯、對被害人施以詐術、接受被害人匯入受騙款項及將
    贓款為多層次轉帳之使用，並避免遭檢警調機關追蹤查緝，
    再由該集團成員以虛偽之情節詐騙被害人，於被害人因誤信
    受騙而將款項匯入指定帳戶或交付後，除承襲先前詐騙情節
    繼續以延伸之虛偽事實詐騙該被害人使該被害人能再匯入、
    交付更多款項外，並為避免被害人發覺受騙報警，多於確認
    被害人已依指示匯款或提領現金後，即迅速指派集團成員以
    臨櫃提款或自動櫃員機領款等方式將詐得贓款即刻提領殆盡
    ；此外，為避免因於收集人頭帳戶或於臨櫃提領詐得贓款，
    或親往收取款項時，遭檢警調查獲該集團，多係由集團底層
    成員出面從事該等高風險之臨櫃提款、收取款項（即「車手
    」）、把風之工作，其餘成員則負責管理帳務或擔任居間聯
    絡之後勤人員，然不論擔任車手工作而負責提領款項、取走
    贓款再交與詐欺集團上游之行為，均為詐欺集團犯罪計畫不
    可或缺之重要環節。經查：
　　⒈本件係由本案詐欺集團其他成年成員於如附表一各編號「
      詐欺時間、手法」欄所示時間，在不詳地點，以如附表一
      各編號「詐欺時間、手法」欄所示詐欺手法，向如附表一
      各編號「被害人」欄所示被害人4人施用詐術，致其等均
      陷於錯誤，依本案詐騙集團其他成年成員之指示，於如一
      附表各編號「匯款時間、金額」欄所示時間，將如附表一
      各編號「匯款時間、金額」欄所示款項分別匯入該詐騙集
      團成年成員所指定如附表一各編號「匯入帳戶」欄所示台
      北富邦銀行帳戶內，足認至少有1名以上之詐欺集團成年
      成員對如附表一各編號「被害人」欄所示被害人4人施以
      詐術，且參與本案對被害人4人施以詐術而詐取款項之人
      ，除被告2人外，至少尚有王博玄、賴鴻祥、「海衛門」
      、「左左」及本案詐騙集團其他成年成員，且被告2人對
      於參與詐欺犯行之成員含其自身己達三人以上之事實，均
      已有所認識，可堪認定。
　　⒉又依一般詐欺集團之運作模式，參照前述刑法共同正犯之
　　　規範架構，雖無證據證明被告2人直接對被害人4人施用詐
      術，然被告2人均知悉王博玄、賴鴻祥所領取之款項，係
      本案詐騙集團成員詐欺所得款項，並使本案詐騙集團其他
      成年成員得以躲避查緝，竟仍決意並協助王博玄、賴鴻祥
      提領詐欺犯罪所得或收受渠等所提領之詐欺犯罪所得，使
      本案詐欺集團其他成年成員得以順利完成詐欺取財之行為
      ，足徵其等均係基於自己犯罪之意思參與該詐欺集團之分
      工，而與王博玄、賴鴻祥、「海衛門」、「左左」及本案
      詐騙集團其他成年成員間互有犯意之聯絡及行為之分擔，
      縱被告2人僅與王博玄、賴鴻祥、「海衛門」、「左左」
      有直接之犯意聯絡，並未與本案詐騙集團其他成年成員間
      有直接之犯意聯絡，揆諸上揭說明，仍無礙於被告2人與
      本案詐騙集團其他成年成員間形成犯意聯絡，並應就其等
      所參與犯行所生之全部犯罪結果共同負責。
　㈢按洗錢防制法業於105年12月28日修正公布，並於106年6月28
    日生效施行（下稱新法）。修正前該法（下稱舊法）將洗錢
    行為區分為將自己犯罪所得加以漂白之「為自己洗錢」及明
    知是非法資金，卻仍為犯罪行為人漂白黑錢之為他人洗錢」
    兩種犯罪態樣，且依其不同之犯罪態樣，分別規定不同之法
    定刑度。惟洗錢犯罪本質在於影響合法資本市場並阻撓偵查
    ，不因為自己或為他人洗錢而有差異，且洗錢之行為包含處
    置（即將犯罪所得直接予以處理）、多層化（即為使偵查機
    關難以追查金流狀況，以迂迴層轉、化整為零之多層化包裝
    方式，掩飾或隱匿特定犯罪所得）及整合（即收受、持有或
    使用他人犯罪所得，使該犯罪所得披上合法之外衣，回歸正
    常金融體系）等各階段行為，其模式不祇一端，上開為自己
    或為他人洗錢之二分法，不僅無助於洗錢之追訴，且徒增實
    務事實認定及論罪科刑之困擾。故而為澈底打擊洗錢犯罪，
    新法乃依照國際防制洗錢金融行動工作組織（Financial Ac
    tion Task Force，下稱FATF）40項建議之第3項建議，並參
    採聯合國禁止非法販運麻醉藥品和精神藥物公約及聯合國打
    擊跨國有組織犯罪公約之洗錢行為定義，將洗錢行為之處置
    、多層化及整合等各階段，全部納為洗錢行為，而於新法第
    2條規定：「本法所稱洗錢，指下列行為：一、意圖掩飾或
    隱匿特定犯罪所得來源，或使他人逃避刑事追訴，而移轉或
    變更特定犯罪所得。二、掩飾或隱匿特定犯罪所得之本質、
    來源、去向、所在、所有權、處分權或其他權益者。三、收
    受、持有或使用他人之特定犯罪所得。」以求與國際規範接
    軌。又因舊法第3條所規範洗錢犯罪之前置犯罪門檻，除該
    條所列舉特定嚴重危害社會治安及經濟秩序之犯罪暨部分犯
    罪如刑法業務侵占等罪犯罪所得金額須在5百萬元以上者外
    ，限定於法定最輕本刑為5年以上有期徒刑以上刑之「重大
    犯罪」，是洗錢行為必須以犯上述之罪所得財物或財產上利
    益為犯罪客體，始成立洗錢罪，過度限縮洗錢犯罪成立之可
    能，亦模糊前置犯罪僅在對於不法金流進行不法原因之聯結
    而已，造成洗錢犯罪成立門檻過高，洗錢犯罪難以追訴。故
    新法參考FATF建議，就其中採取門檻式規範者，明定為最輕
    本刑為六個月以上有期徒刑之罪，並將「重大犯罪」之用語
    ，修正為「特定犯罪」；另增列未為最輕本刑為六個月以上
    有期徒刑之罪所涵括之違反商標法等罪，且刪除有關犯罪所
    得金額須在5百萬元以上者，始得列入前置犯罪之限制規定
    ，以提高洗錢犯罪追訴之可能性。從而新法第14條第1項所
    規範之一般洗錢罪，必須有第3條規定之前置特定犯罪作為
    聯結，始能成立。然洗錢犯罪之偵辦在具體個案中經常祇見
    可疑金流，未必瞭解可疑金流所由來之犯罪行為，倘所有之
    洗錢犯罪皆須可疑金流所由來之犯罪行為已經判決有罪確定
    ，始得進一步偵辦處罰，則對於欠缺積極事證足以認定確有
    前置犯罪，卻已明顯違反洗錢防制規定之可疑金流，即無法
    處理。故而新法乃參考澳洲刑法立法例，增訂特殊洗錢罪，
    於第15條第1項規定：「收受、持有或使用之財物或財產上
    利益，有下列情形之一，而無合理來源且與收入顯不相當者
    ，處六月以上五年以下有期徒刑，得併科新臺幣五百萬元以
    下罰金：一、冒名或以假名向金融機構申請開立帳戶。二、
    以不正方法取得他人向金融機構申請開立之帳戶。三、規避
    第七條至第十條所定洗錢防制程序。」從而特殊洗錢罪之成
    立，不以查有前置犯罪之情形為要件，但必須其收受、持有
    或使用之財物或財產上利益，無合理來源並與收入顯不相當
    ，且其財物或財產上利益之取得必須符合上開列舉之三種類
    型者為限。易言之，第15條之特殊洗錢罪，係在無法證明前
    置犯罪之特定不法所得，而未能依第14條之一般洗錢罪論處
    時，始予適用。倘能證明人頭帳戶內之資金係前置之特定犯
    罪所得，即應逕以一般洗錢罪論處，自無適用特殊洗錢罪之
    餘地。例如詐欺集團向被害人施用詐術後，為隱匿其詐欺所
    得財物之去向，而令被害人將其款項轉入該集團所持有、使
    用之人頭帳戶，並由該集團所屬之車手前往提領詐欺所得款
    項得逞，檢察官如能證明該帳戶內之資金係本案詐欺之特定
    犯罪所得，即已該當於新法第14條第1項之一般洗錢罪；至
    若無法將人頭帳戶內可疑資金與本案詐欺犯罪聯結，而不該
    當第2條洗錢行為之要件，當無從依第14條第1項之一般洗錢
    罪論處，僅能論以第15條第1項之特殊洗錢罪。另過去實務
    認為，行為人對犯特定犯罪所得之財物或利益作直接使用或
    消費之處分行為，或僅將自己犯罪所得財物交予其他共同正
    犯，祇屬犯罪後處分贓物之行為，非本條例所規範之洗錢行
    為，惟依新法規定，倘行為人意圖掩飾或隱匿特定犯罪所得
    來源，而將特定犯罪所得直接消費處分，甚或交予其他共同
    正犯，而由共同正犯以虛假交易外觀掩飾不法金流移動，即
    難認單純犯罪後處分贓物之行為，應仍構成新法第2條第1或
    2款之洗錢行為（最高法院108年度台上字第1744號判決意旨
    參照）。本案被告2人所參與之三人以上共同對被害人4人犯
    詐欺取財罪，為洗錢防制法第3條第1款所稱之特定犯罪，觀
    其犯罪手法，係先由本案詐欺集團其他成年成員以如附表一
    各編號「詐欺時間、手法」欄所示詐欺手法，向如附表一各
    編號「被害人」欄所示被害人4人施用詐術，且指定被害人4
    人將詐騙所得之款項匯入上開台北富邦銀行帳戶內，旋由被
    告己○○通知王博玄前往指定地點領取上開帳戶金融卡，再由
    「左衛門」告知王博玄上開帳戶金融卡密碼後，由王博玄偕
    同賴鴻祥提領後，轉交被告丙○○，被告丙○○於從中抽取其報
    酬2,000元後，將剩餘詐得款項全數持往臺北市松山區捷運
    松山站並置放在該站男廁垃圾桶內，任由本案詐騙集團其他
    成年成員收取，其等藉此迂迴層轉之方式取得犯罪所得，目
    的顯在製造金流斷點，使偵查機關難以有效追查，以達隱匿
    犯罪所得之去向。而被告2人為具備通常智識程度及一般社
    會生活通常經驗之成年人，對於上情應可預見，竟仍執意參
    與，分擔實行上開行為，是其等與王博玄、賴鴻祥、「海衛
    門」、「左左」及本案詐騙集團其他成年成員間，有隱匿特
    定犯罪所得去向之洗錢犯罪聯絡及行為分擔之故意，亦屬明
    確。
　㈣綜上所述，被告己○○前開所辯，顯屬事後卸責之詞，不足採
    信。本件事證明確，被告2人犯行均洵堪認定，應均均予依
    法論科。　
二、論罪：　
　㈠按組織犯罪防制條例第2條於106年4月19日修正公布，並依同
    條例第19條規定，自公布日生效，該條例第2條原規定：「
    本條例所稱犯罪組織，係指3人以上，有內部管理結構，以
    犯罪為宗旨或以其成員從事犯罪活動，具有集團性、常習性
    及脅迫性或暴力性之組織」，於106年4月19日修正為：「本
    條例所稱犯罪組織，指3人以上，以實施強暴、脅迫、詐術
    、恐嚇為手段或最重本刑逾5年有期徒刑之刑之罪，所組成
    具有持續性及牟利性之有結構性組織。前項有結構性組織，
    指非為立即實施犯罪而隨意組成，不以具有名稱、規約、儀
    式、固定處所、成員持續參與或分工明確為必要」，復於10
    7年1月3日將該條例第2條第1項內文中「具有持續性『及』牟
    利性之有結構性組織」，修正為「具有持續性『或』牟利性之
    有結構性組織」，是107年1月3日修正後之犯罪組織不以脅
    迫性或暴力性之犯罪活動為限，凡以實施強暴、脅迫、詐術
    、恐嚇為手段，或最重本刑逾5年有期徒刑之刑之罪，所組
    成具有持續性或牟利性之有結構性組織均屬之。據前述可知
    ，本案被告2人於108年9月某日起加入本案詐欺集團，被告
    己○○擔任聯繫車手領取作案用金融卡之工作，被告丙○○則擔
    任俗稱「收水」之收取車手所提領贓款之工作，被告己○○並
    曾招募王博玄、賴鴻祥參與本案詐欺集團，以擔任取款車手
    之工作；而本案詐騙集團其他成年成員先以前開方式詐騙被
    害人4人而取得款項，而被告2人為上開詐騙集團之一員，且
    本案詐騙集團為藉由招募集團成員，以不同話務人員之角色
    分工持續撥打電話搭配話術作為實施詐術之手段，向被害人
    4人行騙，以獲取金錢或其他物質利益而一致行動之集團，
    自須投入相當之時間與資金等成本，而非隨意組成立即實施
    犯罪，則由本案詐騙集團之內部分工結構、成員組織等，堪
    認本案詐騙集團具有一定之時間上持續性及牟利性，自屬前
    開修正後組織犯罪防制條例第2條所稱3人以上，以實施詐術
    為手段，所組成具有持續性、牟利性之有結構性組織，應堪
    認定。
　㈡核被告己○○就如附表一編號1所為，係犯組織犯罪防制條例第
    3條第1項後段之參與犯罪組織罪、同條例第4條第1項之招募
    他人加入犯罪組織罪、洗錢防制法第14條第1項之一般洗錢
    罪及刑法第339條之4第1項第2款之三人以上共同詐欺取財罪
    ；被告己○○就如附表一編號2至4所為、被告丙○○就如附表一
    各編號所為，均係犯洗錢防制法第14條第1項之一般洗錢罪
    及刑法第339條之4第1項第2款之三人以上共同詐欺取財罪。
　㈢被告2人與王博玄、賴鴻祥、「海衛門」、「左左」及本案詐
    騙集團其他成年成員間就上開洗錢及三人以上共同詐欺取財
    犯行，分別有犯意聯絡及行為分擔，應皆論以共同正犯。
　㈣共同被告王博玄係分別接續提領告訴人林湘軒、乙○○、甲○○
    （以下合稱告訴人3人）匯入上開台北富邦銀行帳戶內款項
    之行為，均侵害同一之法益，各行為之獨立性極為薄弱，依
    一般社會健全觀念，在時間差距上，均難以強行分開，在刑
    法評價上，均視為數個舉動之接續施行，合為包括之一行為
    予以評價，均屬接續犯，各僅論以一罪。
　㈤按組織犯罪防制條例係藉由防制組織型態之犯罪活動為手段
    ，以達成維護社會秩序、保障人民權益之目的，乃於該條例
    第3條第1項前段與後段，分別對於「發起、主持、操縱、指
    揮」及「參與」犯罪組織者，依其情節不同而為處遇，行為
    人雖有其中一行為（如參與），不問其有否實施各該手段（
    如詐欺）之罪，均成立本罪。然在未經自首或有其他積極事
    實，足以證明其確已脫離或解散該組織之前，其違法行為，
    仍繼續存在，即為行為之繼續，而屬單純一罪，至行為終了
    時，仍論為一罪。又刑法上一行為而觸犯數罪名之想像競合
    犯存在之目的，在於避免對於同一不法要素予以過度評價。
    自然意義之數行為，得否評價為法律概念之一行為，應就客
    觀構成要件行為之重合情形、主觀意思活動之內容、所侵害
    之法益與行為間之關連性等要素，視個案情節依社會通念加
    以判斷。刑法刪除牽連犯之規定後，原認屬方法目的或原因
    結果，得評價為牽連犯之二犯罪行為間，如具有局部之同一
    性，或其行為著手實行階段可認為同一者，得認與一行為觸
    犯數罪名之要件相侔，依想像競合犯論擬。倘其實行之二行
    為，無局部之重疊，行為著手實行階段亦有明顯區隔，依社
    會通念難認屬同一行為者，應予分論併罰。因而，行為人以
    一參與詐欺犯罪組織，並分工加重詐欺行為，同時觸犯參與
    犯罪組織罪及加重詐欺取財罪，雖其參與犯罪組織之時、地
    與加重詐欺取財之時、地，在自然意義上非完全一致，然二
    者仍有部分合致，且犯罪目的單一，依一般社會通念，認應
    評價為一罪方符合刑罰公平原則，應屬想像競合犯，如予數
    罪併罰，反有過度評價之疑，實與人民法律感情不相契合。
    再按罪責原則之含義有二，一為無責任即無刑罰原則（刑法
    第12條第1項規定：行為非出於故意或過失者不罰，即寓此
    旨）；另者為自己責任原則，即行為人祇就自己之行為負責
    ，不能因他人之違法行為而負擔刑責。前者其主要內涵並有
    罪刑相當原則，即刑罰對人身自由之限制與所欲維護之法益
    ，須合乎比例原則。不唯立法上，法定刑之高低應與行為人
    所生之危害、行為人責任之輕重相符；在刑事審判上既在實
    現刑罰權之分配正義，自亦應罪刑相當，罰當其罪。是基於
    無責任即無刑罰原則，責任之評價與法益之維護息息相關，
    對同一法益侵害為雙重評價，為過度評價；對法益之侵害未
    予評價，則評價不足，均為所禁。刑罰要求適度之評價，俾
    對法益之侵害為正當之維護。因此，加重詐欺罪係侵害個人
    財產法益之犯罪，其罪數計算，以被害人數、被害次數之多
    寡，決定其犯罪之罪數；核與參與犯罪組織罪之侵害社會法
    益，因應以行為人所侵害之社會全體利益為準據，認定係成
    立一個犯罪行為，有所不同。是以倘若行為人於參與犯罪組
    織之繼續中，先後加重詐欺數人財物，因行為人僅為一參與
    組織行為，侵害一社會法益，應僅就首次犯行論以參與犯罪
    組織罪及加重詐欺罪之想像競合犯，而其後之犯行，乃為其
    參與組織之繼續行為，為避免重複評價，當無從將一參與犯
    罪組織行為割裂再另論一參與犯罪組織罪，而與其後所犯加
    重詐欺罪從一重論處之餘地（最高法院107年度台上字第106
    6號判決意旨參照）。次按如行為人於參與同一詐欺集團之
    多次加重詐欺行為，因部分犯行發覺在後或偵查階段之先後
    不同，肇致起訴後分由不同之法官審理，為裨益法院審理範
    圍明確、便於事實認定，即應以數案中「最先繫屬於法院之
    案件」為準，以「該案件」中之「首次」加重詐欺犯行與參
    與犯罪組織罪論以想像競合。縱該首次犯行非屬事實上之首
    次，亦因參與犯罪組織之繼續行為，已為該案中之首次犯行
    所包攝，該參與犯罪組織行為之評價已獲滿足，自不再重複
    於他次詐欺犯行中再次論罪，俾免於過度評價及悖於一事不
    再理原則。至於「另案」起訴之他次加重詐欺犯行，縱屬事
    實上之首次犯行，仍需單獨論以加重詐欺罪，以彰顯刑法對
    不同被害人財產保護之完整性，避免評價不足（最高法院10
    9年度台上字第3945號判決意旨參照）。又按組織犯罪防制
    條例第3條第1項後段之參與犯罪組織罪及第4條第1項之招募
    他人加入犯罪組織罪，兩罪之法定本刑雖同，惟性質與行為
    態樣不同。並按犯罪組織招募對象不限於特定人，甚至利用
    網際網路等方式，吸收不特定人加入犯罪組織之情形，為防
    範犯罪組織坐大，無論是否為犯罪組織之成員，如有招募他
    人加入犯罪組織之行為，即有處罰之必要，以遏止招募行為
    。再者，有招募他人加入犯罪組織之行為即應處罰，不以他
    人實際上加入犯罪組織為必要。此觀106年4月19日修正增列
    ，同年月21日生效施行之組織犯罪防制條例第4條之立法理
    由即明。是參與犯罪組織與招募他人加入犯罪組織之行為，
    應視具體個案實際參與、招募之行為態樣及主觀故意，評價
    究係屬於吸收關係、想像競合關係或應分論併罰（最高法院
    108年度台上字第3596號判決意旨參照）。查被告己○○於參
    與犯罪組織期間，再招募共同被告被告王博玄、賴鴻祥加入
    犯罪組織，其目的係為由共同被告王博玄、賴鴻祥擔任車手
    ，代為提領詐得款項；而該集團內部分工，先由本案詐欺集
    團其他成年成員以上開方式詐騙被害人4人，再由被告己○○
    指示王博玄領取提款卡後，由王博玄偕同賴鴻祥至自動櫃員
    機提領詐得款項，並將詐得款項轉交被告丙○○，再由被告丙○○在指定地點放置以交付該詐得款項予本案詐騙集團其他成
    年成員，被告2人共同對被害人4人實施詐騙，其中如附表一
    編號1所示對告訴人林湘軒實施詐騙亦為被告己○○參與犯罪
    組織及招募他人加入犯罪組織後之首次詐欺犯行，參酌被告
    己○○於原審審理中亦供稱其尚可由車手所提領之款項中抽取
    3%之報酬等語（見原審卷第144頁），足見被告己○○參與犯
    罪組織之內容，包括招募車手及指示車手領取作案用之金融
    卡等工作，是其招募他人加入犯罪組織及自己參與犯罪組織
    之犯行，行為各自獨立，惟揆諸前揭說明，被告己○○上開所
    犯參與犯罪組織、招募他人加入犯罪組織罪與三人以上共同
    詐欺取財、洗錢等行為間分別具局部同一性，且被告己○○參
    與犯罪組織及招募他人加入犯罪組織，以達不法取得被害人
    4人財物之單一犯罪目的，即形式上獨立之行為，彼此之間
    具有全部或一部不可分割之一致性或事理上之關聯性，且依
    一般社會通念，認應評價為一行為，自應適用想像競合犯之
    規定論以一罪，是被告己○○就如附表一編號1所為，係以一
    行為同時觸犯組織犯罪防制條例第3條第1項後段之參與犯罪
    組織罪、同條例第4條第1項之招募他人加入犯罪組織罪、刑
    法第339條之4第1項第2款之三人以上共同詐欺取財罪及洗錢
    防制法第14條第1項之一般洗錢罪；被告己○○就如附表一編
    號2至4所為、被告丙○○就如附表一各編號所為，均係以一行
    為同時觸犯刑法第339條之4第1項第2款之三人以上共同詐欺
    取財罪及洗錢防制法第14條第1項之一般洗錢罪，均為想像
    競合犯，應均依刑法第55條前段之規定，各從一重之三人以
    上共同犯詐欺取財罪處斷。
　㈥被告2人所犯上開4罪，犯意各別，行為互殊，應均予分論併
    罰。
　㈦檢察官雖僅就被告己○○招募他人加入犯罪組織、三人以上共
    同詐欺取財及洗錢部分之犯行提起公訴，然檢察官就犯罪事
    實一部起訴者，其效力及於全部，本件被告己○○前揭參與組
    織部分之事實，與前揭論罪科刑之被告己○○如附表一編號1
    所示招募他人加入犯罪組織、三人以上共同詐欺取財及洗錢
    部分，具有想像競合犯之裁判上一罪之關係，而為起訴效力
    所及，並經原審及本院於審判期日當庭告知被告己○○涉犯前
    開參與組織罪名（見原審卷第154頁；本院卷第149至150、3
    04頁）後，予以檢察官及被告己○○辯論，本院自應併予審理
    。
　㈧新北地檢署檢察官移送併辦審理（新北地檢署109年度偵字第
    5079號）之犯罪事實，核與原起訴且經本院論罪科刑之被告
    2人如附表一各編號所示三人以上共同詐欺取財及洗錢部分
    ，具有事實上一罪關係，自為起訴效力所及，本院自應併為
    審究。
三、刑之加重、減輕事由　　
　㈠依108年2月22日公布之司法院釋字第775號解釋文：「刑法第
    47條第1項規定：『受徒刑之執行完畢，或一部之執行而赦免
    後，5年以內故意再犯有期徒刑以上之罪者，為累犯，加重
    本刑至二分之一。』有關累犯加重本刑部分，不生違反憲法
    一行為不二罰原則之問題。惟其不分情節，基於累犯者有其
    特別惡性及對刑罰反應力薄弱等立法理由，一律加重最低本
    刑，於不符合刑法第59條所定要件之情形下，致生行為人所
    受之刑罰超過其所應負擔罪責之個案，其人身自由因此遭受
    過苛之侵害部分，對人民受憲法第8條保障之人身自由所為
    限制，不符憲法罪刑相當原則，牴觸憲法第23條比例原則。
    於此範圍內，有關機關應自本解釋公布之日起2年內，依本
    解釋意旨修正之。於修正前，為避免發生上述罪刑不相當之
    情形，法院就該個案應依本解釋意旨，裁量是否加重最低本
    刑。」是在該解釋文公布後，本院即應依此就個案裁量是否
    有依刑法第47條第1項規定加重最低本刑之必要。查⒈被告己○○前於104年間因犯竊盜罪，經臺灣臺北地方法院（下稱臺
    北地院）以104年度簡字第2313號判決判處有期徒刑2月，被
    告己○○不服提起上訴，經臺北地院以104年度簡上字第206號
    判決駁回上訴確定；復於104年間因犯竊盜罪，經臺北地院
    以104年度簡上字第218號判決判處有期徒刑2月確定；又於1
    04年間因違反毒品危害防制條例案件，經臺北地院以105度
    審簡字第1210號判決判處有期徒刑4月確定；並於104年間因
    違反藥事法案件，經臺北地院以105年度審簡字第914 號判
    決判處有期徒刑3月確定；再於104年間因違反毒品危害防制
    條例案件，經臺北地院以105度審簡字第2092號判決判處有
    期徒刑2月確定；且於104年間因犯詐欺及竊盜等罪案件，經
    臺北地院以105年度審簡字第1213號判決分別判處有期徒刑3
    月、3月，應執行有期徒刑3月確定；另於105年間因犯竊盜
    罪，經原審法院以105年度審簡字第1319號判決判處有期徒
    刑2月確定。上開8罪，經臺北地院以106年度聲字第1091號
    裁定應執行有期徒刑1年2月，被告己○○不服提起抗告，經本
    院以106年度抗字第793號裁定駁回抗告確定，於107年2月10
    日執行完畢等情，有本院被告前案紀錄表1份在卷可參，其
    於有期徒刑執行完畢5年內故意再犯本案最重本刑為有期徒
    刑以上之罪，符合刑法第47條第1項累犯之規定，本院審酌
    被告己○○上述包含詐欺、竊盜等罪之案件，甫於107年2月10
    日執行完畢，理應生警惕作用，期待其返回社會後能因此自
    我控管，惟被告己○○竟未生警惕，復故意再犯本件同屬侵害
    財產法益之詐欺犯行，足見前罪之徒刑執行成效不彰，被告
    己○○對刑罰之反應力顯然薄弱，暨權衡各罪之法律目的、罪
    刑相當原則及相關刑事政策，並依司法院釋字第775號解釋
    意旨為整體評價裁量後，尚不生被告己○○以累犯所處之刑罰
    超過其所應負擔罪責，人身自由因此遭受過苛侵害之情形，
    爰就被告己○○所犯，依累犯規定加重其最低本刑。⒉被告丙○○前於105年間因犯詐欺罪，經原審法院以106年度簡字第350
    0號判決判處有期徒刑3月，被告丙○○不服提起上訴，經原審
    法院以106年度簡上字第758 號判決駁回上訴確定，於107年
    1月24日易科罰金執行完畢等情，有本院被告前案紀錄表1份
    在卷可參，其於有期徒刑執行完畢5年內故意再犯本案最重
    本刑為有期徒刑以上之罪，符合刑法第47條第1項累犯之規
    定，本院審酌被告丙○○上述詐欺罪之案件，甫於107年1月24
    日易科罰金執行完畢，理應生警惕作用，期待其返回社會後
    能因此自我控管，惟被告丙○○竟未生警惕，復故意再犯本件
    同屬侵害財產法益之詐欺犯行，足見前罪之徒刑執行成效不
    彰，被告丙○○對刑罰之反應力顯然薄弱，暨權衡各罪之法律
    目的、罪刑相當原則及相關刑事政策，並依司法院釋字第77
    5號解釋意旨為整體評價裁量後，尚不生被告丙○○以累犯所
    處之刑罰超過其所應負擔罪責，人身自由因此遭受過苛侵害
    之情形，爰就被告丙○○所犯，依累犯規定加重其最低本刑。
　㈡次按想像競合犯之處斷刑，本質上係「刑之合併」，其所謂
    從一重處斷，乃將想像競合犯組成之評價上數罪，合併為科
    刑一罪，其所對應之刑罰，亦合併其評價上數罪之數法定刑
    ，而為一個處斷刑。易言之，想像競合犯侵害數法益者皆成
    立犯罪，論罪時必須輕、重罪併舉論述，同時宣告所犯各罪
    名，包括各罪有無加重、減免其刑之情形，亦應說明論列，
    量刑時併衡酌輕罪部分量刑事由，評價始為充足，然後依刑
    法第55條前段規定「從一重處斷」，非謂對於其餘各罪可置
    而不論。因此，法院決定處斷刑時，雖以其中最重罪名之法
    定刑，做為裁量之準據，惟於裁量其輕重時，仍應將輕罪合
    併評價在內（最高法院108年度台上字第4405號、第3563號
    判決意旨參照）。按洗錢防制法第16條第2項規定：「犯（
    洗錢防制法）前2條之罪，在偵查或審判中自白者，減輕其
    刑」。據前所述，被告己○○於原審審理時、被告丙○○於原審
    及本院審理時，就其等所犯本案洗錢罪均自白犯罪，原應就
    其等所犯一般洗錢罪，均依上開規定減輕其刑，惟依前揭罪
    數說明，被告2人就上開犯行均係從一重論處三人以上共同
    詐欺取財罪，被告2人所犯洗錢罪均屬想像競合犯其中之輕
    罪，依上開說明，僅由本院於後述依刑法第57條量刑時一併
    衡酌該部分減輕其刑事由，附此說明。
　㈢又按組織犯罪條例第8條第1項規定：「犯（組織犯罪條例）
    第三條之罪自首，並自動解散或脫離其所屬之犯罪組織者，
    減輕或免除其刑；因其提供資料，而查獲該犯罪組織者，亦
    同；偵查及審判中均自白者，減輕其刑」，惟被告己○○於偵
    查中僅就招募他人加入犯罪組織之客觀事實詳實供述，然否
    認參與本案詐騙集團，縱使其於原審審理中曾自白參與犯罪
    組織犯行，仍無前開組織犯罪防制條例第8條第1項規定之適
    用，附此說明。
三、撤銷改判之理由：　
　㈠原審認被告2人均犯上開三人以上共同詐欺取財犯行事證明確
    ，均予以論罪科刑，固非無見。惟查：⒈被告己○○所犯參與
    犯罪組織及招募他人加入犯罪組織犯行部分，證人即被害人
    4人、丁○○、證人即共同被告丙○○、王博玄於警詢時之陳述
    ，依法絕對不具證據能力，不得採為判決基礎，原判決未就
    此部分證據能力敘明，顯有未洽；⒉被告己○○於原審審理時
    、被告丙○○於原審及本院審理時，就其等所犯本案洗錢罪均
    自白犯罪，應於依刑法第57條量刑時一併衡酌該部分減輕其
    刑事由，原審於量刑時漏未說明審酌，亦有未洽；⒊被告丙○○提起本件上訴後，已與告訴人林湘軒以3萬1,000元達成調
    解，並依照原審法院板橋簡易庭110年板小字第984號小額民
    事判決主文給付告訴人乙○○2萬6,123元，量刑基礎已有改變
    。被告己○○提起上訴，否認犯罪；被告丙○○提起上訴，指摘
    原判決量刑過重，雖均無理由，惟原判決既有前開可議之處
    ，自應由本院將原判決予以撤銷改判。
　㈡爰以行為人責任為基礎，審酌被告2人均正值青壯之年，不思
    以正途賺取錢財，明知現今社會詐欺集團橫行，其恣意詐欺
    行為往往對於被害人之財產及社會秩序產生重大侵害，竟貪
    圖不法利益，與詐騙集團合流，造成本案被害人4人財產損
    失，對於社會秩序危害重大；又被告己○○參與並招募他人加
    入本案詐騙集團，其擔任聯繫車手領取作案用金融卡之工作
    ，被告丙○○則擔任俗稱「收水」之收取車手所提領贓款之工
    作，雖均非犯罪主導者，但其等配合詐騙集團之指示，共同
    遂行詐騙他人財物之犯行，所為應均予非難，惟被告丙○○於
    警詢、偵查、原審及本院審理時均坦承犯行，並與告訴人林
    湘軒以3萬1,000元達成調解，且依照原審法院板橋簡易庭11
    0年板小字第984號小額民事判決主文給付告訴人乙○○2萬6,1
    23元等情，有原審法院板橋簡易庭民事判決、調解筆錄及郵
    政入戶匯款申請書等件在卷可考（見本院卷第283、325至33
    1頁），態度尚可；被告己○○於原審審理中坦承犯行，惟於
    本院審理中翻異其詞，否認犯行之犯後態度，兼衡其等素行
    、犯罪之動機、目的、手段、被告己○○於本院審理中自承智
    識程度為高職畢業，離婚，家中尚有1名7歲女兒，入監前原
    從事服務業工作之家庭經濟生活狀況；被告丙○○於本院審理
    中自承智識程度為高職肄業，未婚，入監前原做工之家庭經
    濟生活狀況（見本院卷第313頁）等一切情狀，分別量處如
    主文第2項所示之刑，以資儆懲。
　㈢強制工作與否之說明：
    ⒈按刑法第55條想像競合犯之規定，既列在刑法總則編第七
      章「數罪併罰」內，且法文稱「一行為而觸犯數罪名」，
      則依體系及文義解釋，可知行為人所犯數罪係成立實質競
      合，自應對行為人所犯各罪，均予評價，始屬適當。此與
      法規競合僅選擇其中最適宜之罪名，為實質上一罪，明顯
      有別。換言之，想像競合犯本質上為數罪，各罪所規定之
      刑罰、沒收及保安處分等相關法律效果，自應一併適用，
      否則將導致成立數罪之想像競合與成立一罪之法規競合，
      二者法律效果無分軒輊之失衡情形。而想像競合犯係一行
      為觸犯數罪名，為避免對同一行為過度及重複評價，但參
      刑法第55條前段規定「從一重處斷」，以及刑法第33條、
      第35條僅就刑罰主刑定有輕重比較標準，因此上揭「從一
      重處斷」，僅限於「主刑」，亦即法院應於較重罪名之法
      定刑度內，量處適當刑罰，至於輕罪罪名所規定之沒收及
      保安處分，因非屬「主刑」，故與刑法第55條從一重處斷
      之規定無關，自得一併宣告，準此，行為人以一行為觸犯
      組織犯罪防制條例第3條第1項後段參與犯罪組織罪及刑法
      第339條之4第1項第2款加重詐欺取財罪，於從一重之加重
      詐欺取財罪處斷而為科刑時，因所犯輕罪（參與犯罪組織
      罪）之刑罰以外之法律效果，即組織犯罪防制條例第3條
      第3項強制工作之規定，未被重罪所吸收，仍應一併適用
      。但修正前組織犯罪防制條例，對發起、主持、操縱、指
      揮或參與集團性、常習性及脅迫性或暴力性犯罪組織者，
      應於刑後強制工作之規定，經司法院釋字第528號解釋尚
      不違憲，嗣該條例第2條第1項所稱之犯罪組織二次修正，
      惟同條第3項仍規定「應於刑之執行前，令入勞動場所，
      強制工作，其期間為3年」，未依個案情節區分行為人是
      否具有反社會的危險性及受教化矯治的必要性，一律宣付
      刑前強制工作3年。然衡該條例規定之強制工作，性質上
      原係對於有犯罪習慣，或因遊蕩、懶惰成習而犯罪者，所
      為之處置，修正後該條例既已排除常習性要件，從而，本
      於法律合憲性解釋原則，依司法院釋字第471號關於行為
      人有無預防矯治其社會危險性之必要，及比例原則等與解
      釋意旨不相衝突之解釋方法，為目的性限縮，對犯該條例
      第3條第1項之參與犯罪組織罪者，視其行為之嚴重性、表
      現之危險性、對於未來行為之期待性，以及所採措施與預
      防矯治目的所需程度，於有預防矯治其社會危險性之必要
      ，且符合比例原則之範圍內，由法院依該條例第3條第3項
      規定，一併宣告刑前強制工作（最高法院108年度台上大
      字第2306號裁定意旨參照）。
    ⒉被告己○○就如附表一編號1所為，係同時犯刑法第339條之4
      第1項第2款三人以上共同詐欺取財罪、洗錢防制法第14條
      第1項之一般洗錢罪、組織犯罪防制條例第3條第1項後段
      之參與犯罪組織罪及同條例第4條第1項之招募他人加入犯
      罪組織罪，應依刑法第55條前段規定，從一重即刑法第33
      9條之4第1項第2款之三人以上共同犯詐欺取財罪處斷一節
      ，業經論述如上。然就組織犯罪防制條例第3條第3項強制
      工作之規定，揆之前揭意旨仍有適用，但尚須綜合判斷一
      切因素考量是否宣告刑前強制工作，先予敘明。本院審酌
      被告己○○為高職畢業，前雖有竊盜等前科，有本院被告前
      案紀錄表1人存卷可稽，其應係一時失慮而為本案犯行，
      難謂其有何行為已達嚴重偏差、懶惰成習之程度，又其僅
      係詐騙集團之下游成員，擔任聯繫車手領取作案用金融卡
      之工作，並非居於犯罪組織之主導地位，經此一偵查、審
      理、科刑及日後執行程序後，應能知所警惕、不再重拾參
      與犯罪組織之犯行，復遍查現有卷證資料，並無其行為嚴
      重性、表現危險性過高之積極證明，故依比例原則，認無
      一併宣告強制工作之餘地，附予指明。
　㈣沒收：
    ⒈按供犯罪所用、犯罪預備之物或犯罪所生之物，屬於犯罪
      行為人者，得沒收之，刑法第38條第2項前段定有明文。
      查如附表二編號1、2所示之行動電話各1具，分別為被告2
      人所有，供其等各與詐欺集團成員聯繫所用之物等情，業
      據被告2人於警詢中陳明在卷（見偵34569卷第11至12、15
      頁偵34987卷第11、12、14頁），並有前引之被告己○○手
      機畫面翻拍照片在卷可佐，皆為供犯罪所用之物，爰均依
      前開規定宣告沒收。
    ⒉按犯罪所得，屬於犯罪行為人者，沒收之；於全部或一部
      不能沒收或不宜執行沒收時，追徵其價額，不予宣告沒收
      或追徵；又犯罪所得已實際合法發還被害人者，不予宣告
      沒收或追徵，刑法第38條之1第1項前段、第3項、第5項分
      別定有明文。次按基於「任何人不得保有不法行為之獲利
      」原則，對於因犯罪造成之財產利益不法流動，應藉由「
      沒收犯罪利得」法制，透過類似不當得利之衡平措施，使
      之回歸犯罪發生前的合法財產秩序狀態。從而若被害人因
      犯罪受害所形成之民事請求權實際上已獲全額滿足，行為
      人亦不再享有因犯罪取得之財產利益，則犯罪利得沒收之
      規範目的已經實現，自無庸宣告犯罪利得沒收、追徵。經
      查：
　　　⑴被告己○○於原審審理中固供稱：看車手可以領多少，再
        由其他人用不知名的帳戶轉帳到伊的帳戶，大概是3%左
        右等語（見原審卷第144頁），惟其於本院準備程序中
        供稱：其並沒有實際取得約定之提款款項3%之報酬等語
        （見本院卷第153頁），則本案並無證據證明被告己○○
        確有因本案如附表一各編號所示三人以上共同詐欺取財
        之犯行而有任何犯罪所得，自無犯罪所得應予宣告沒收
        或追徵之問題，附此敘明。
　　　⑵被告丙○○於原審審理中供稱：伊交1次錢可以拿到2,000
        元左右，這次是從提領的款項當中取2,000元當作報酬
        ，其餘的款項就丟包在捷運松山站的廁所等語（見原審
        卷第128、168頁），足認被告丙○○於本案之犯罪所得為
        2,000元，雖未扣案，惟參酌被告丙○○芝已與告訴人林
        湘軒以3萬1,000元達成調解，且依照原審法院板橋簡易
        庭110年板小字第984號小額民事判決主文給付告訴人乙○○2萬6,123元等情，業如前述，應認被告丙○○已將上開
        犯罪所得發還予被害人，爰依刑法第38條之1第5項之規
        定，均不予宣告沒收或追徵。
　　⒊次按犯洗錢防制法第14條之罪，其所移轉、變更、掩飾、
      隱匿、收受、取得、持有、使用之財物或財產上利益，沒
      收之；犯第15條之罪，其所收受、持有、使用之財物或財
      產上利益，亦同，洗錢防制法第18條第1 項定有明文。惟
      因洗錢行為之標的是否限於行為人者始得宣告沒收，法無
      明文，是倘法條未規定「不問屬於犯罪行為人與否均沒收
      」時，自仍以屬於被告所有者為限，始應予沒收。本件並
      無證據證明被告己○○確有提領或收受詐欺所得，而被告丙○○在扣除其為本案犯行之報酬後，已將其收受之詐欺所得
      轉交本案詐騙集團其他成年成員，業經本院認定如前述，
      足見被告2人並無持有本案詐騙所得，亦無事實上之管領
      處分權限，自無從依洗錢防制法第18條第1項或刑法第38
      條之1第1項前段規定對被告2人宣告沒收，併予敘明。
據上論斷，應依刑事訴訟法第369條第1項前段、第364條、第299
條第1項前段，判決如主文。
本案經檢察官魏子凱提起公訴及移送併辦審理，檢察官陳正芬到
庭執行職務。
中　　華　　民　　國　　110 　年　　10　　月　　20　　日
                  刑事第二十三庭審判長法  官  許永煌
                                      法  官  黃美文
                                      法  官  雷淑雯
以上正本證明與原本無異。
如不服本判決應於收受送達後20日內向本院提出上訴書狀，並應
敘述具體理由；其未敘述上訴理由者，應於上訴期間屆滿後20日
內向本院補提理由書（均須按他造當事人之人數附繕本）「切勿
逕送上級法院」。告訴人或被害人如對於本判決不服者，應具備
理由請求檢察官上訴，其上訴期間之計算係以檢察官收受判決正
本之日期為準。 
                                      書記官  林立柏
中　　華　　民　　國　　110 　年　　10　　月　　28　　日
附錄：本案論罪科刑法條全文
中華民國刑法第339條之4
犯第339條詐欺罪而有下列情形之一者，處1年以上7年以下有期
徒刑，得併科1百萬元以下罰金：
一、冒用政府機關或公務員名義犯之。
二、三人以上共同犯之。
三、以廣播電視、電子通訊、網際網路或其他媒體等傳播工具，
    對公眾散布而犯之。
前項之未遂犯罰之。

洗錢防制法第2條
本法所稱洗錢，指下列行為：
一、意圖掩飾或隱匿特定犯罪所得來源，或使他人逃避刑事追訴
    ，而移轉或變更特定犯罪所得。
二、掩飾或隱匿特定犯罪所得之本質、來源、去向、所在、所有
    權、處分權或其他權益者。
三、收受、持有或使用他人之特定犯罪所得。
　　
洗錢防制法第14條
有第二條各款所列洗錢行為者，處7年以下有期徒刑，併科新臺
幣5百萬元以下罰金。
前項之未遂犯罰之。
前二項情形，不得科以超過其特定犯罪所定最重本刑之刑。

組織犯罪防制條例第3條
發起、主持、操縱或指揮犯罪組織者，處3年以上10年以下有期
徒刑，得併科新臺幣1億元以下罰金；參與者，處6月以上5年以
下有期徒刑，得併科新臺幣1千萬元以下罰金。但參與情節輕微
者，得減輕或免除其刑。
具公務員或經選舉產生之公職人員之身分，犯前項之罪者，加重
其刑至二分之一。
犯第1項之罪者，應於刑之執行前，令入勞動場所，強制工作，
其期間為3年。
前項之強制工作，準用刑法第90條第2項但書、第3項及第98條第
2項、第3項規定。
以言語、舉動、文字或其他方法，明示或暗示其為犯罪組織之成
員，或與犯罪組織或其成員有關聯，而要求他人為下列行為之一
者，處3年以下有期徒刑，得併科新臺幣3百萬元以下罰金：
一、出售財產、商業組織之出資或股份或放棄經營權。
二、配合辦理都市更新重建之處理程序。
三、購買商品或支付勞務報酬。
四、履行債務或接受債務協商之內容。
前項犯罪組織，不以現存者為必要。
以第5項之行為，使人行無義務之事或妨害其行使權利者，亦同
。
第5項、第7項之未遂犯罰之。　　　　　　　　　　

組織犯罪防制條例第4條
招募他人加入犯罪組織者，處6 月以上5 年以下有期徒刑，得併
科新臺幣1 千萬元以下罰金。
成年人招募未滿18歲之人加入犯罪組織者，依前項規定加重其刑
至二分之一。
以強暴、脅迫或其他非法之方法，使他人加入犯罪組織或妨害其
成員脫離者，處1 年以上7 年以下有期徒刑，得併科新臺幣2 千
萬元以下罰金。
前項之未遂犯罰之。

洗錢防制法第2條
本法所稱洗錢，指下列行為：
一、意圖掩飾或隱匿特定犯罪所得來源，或使他人逃避刑事追訴
    ，而移轉或變更特定犯罪所得。
二、掩飾或隱匿特定犯罪所得之本質、來源、去向、所在、所有
    權、處分權或其他權益者。
三、收受、持有或使用他人之特定犯罪所得。

洗錢防制法第14條
有第二條各款所列洗錢行為者，處7 年以下有期徒刑，併科新臺
幣5 百萬元以下罰金。
前項之未遂犯罰之。
前二項情形，不得科以超過其特定犯罪所定最重本刑之刑。